【裁判字號】    99,基簡,369
【裁判日期】    990809
【裁判案由】    撤銷贈與等
【裁判全文】
臺灣基隆地方法院民事判決             99年度基簡字第369號
原      告  丁○○
訴訟代理人  魏雯祈律師
訴訟代理人  陳永來律師
被      告  甲○○
被      告  丙○○
共      同
訴訟代理人  姜禮增律師
複代理人    乙○○
上列當事人間請求撤銷贈與及塗銷稅籍變更登記等事件，本院於
中華民國99年７月26日辯論終結，茲判決如下：
    主  文
原告之訴駁回。
訴訟費用由被告負擔。
    事實及理由要領
一、本件原告起訴主張：(一)被告甲○○於民國（下同）97年６
    月18日以其長子即被告丙○○結婚創業為由，向渠借款新臺
    幣（下同）20萬元，並簽發面額20萬元（到期日為97年12月
    18日）之本票予渠；於本票到期後，被告甲○○曾於98年６
    月28日以電話聲稱渠不會還錢，渠乃於98年７月６日以郵局
    存證信函催討該筆借款，被告甲○○收函後亦未提出任何異
    議，顯見被告甲○○承認欠款屬實；嗣經渠提示本票，仍未
    獲付款，渠乃於99年１月11日聲請本票裁定。(二)被告甲○
    ○自本票到期日之翌日（即97年12月19日）起即應負清償之
    責，惟迭催不理，被告明知渠所簽發之本票已到期，因恐原
    告追討，並執行其名下之財產，竟基於脫產之意圖，於98年
    11月27日將「臺北縣貢寮鄉○○村○○街60號２樓」未辦建
    物所有權第一次登記之房屋（下稱系爭房屋）贈與被告丙○
    ○，並以贈與為稅籍變更登記之原因，將系爭房屋「移轉登
    記至被告丙○○名下」，使被告甲○○對渠之債務陷於清償
    不能或困難之狀態，顯有害渠之債權（嚴重危及渠之債權）
    。(三)系爭房屋並未辦理「保存登記」（應為建物所有權第
    一次登記），原係由原始起造人即被告甲○○之妻李美麗原
    始取得所有權；惟李美麗死亡後，系爭房屋已因繼承而由被
    告甲○○取得所有權（參見民法第0759條規定）；嗣被告甲
    ○○將該屋贈與被告丙○○，被告丙○○因而取得系爭房屋
    所有權。按「違章建築物雖為地政機關所不許登記，尚非不
    得以之為交易之標的，原建築人出賣該不動產時，依一般法
    則，即負有交付其物於買受人之義務」（參見最高法院48年
    臺上字第1812號判例）。本件雖係基於贈與原因，惟基於同
    一理由，被告甲○○將系爭房屋贈與被告丙○○後，仍負有
    交付其物於受贈人丙○○之義務，且甲○○對系爭房屋所能
    處分之範圍，僅為一「事實上處分權」，被告甲○○將之移
    轉為被告丙○○單獨所有，而甲○○名下復無其他有價值之
    責任財產，被告甲○○上揭無償行為勢將造成系爭房屋使用
    上價值之減損，致使渠之債權求償困難。依法原告自得訴請
    法院撤銷之等情，為此依民法第0244條第１項及第４項之規
    定，提起本件訴訟，請求判決：「被告甲○○與被告丙○○
    於98年11月27日就系爭房屋所為之贈與行為應予撤銷。」及
    「被告於98年11月27日就系爭房屋之房屋稅稅籍變更登記應
    予塗銷。」。
二、被告甲○○自認曾向原告借款20萬元，約定於97年12月18日
    償還，亦有簽發本票予原告等事實，惟以：渠並未收到原告
    之存證信函，渠亦沒說不還款；系爭房屋原為渠妻所有，渠
    妻於臨終前曾說要將系爭房屋過戶予渠子丙○○等語。被告
    丙○○則以：渠等欠原告之20萬元，渠願意還原告，但須俟
    臺灣高等法院就另案判決，釐清渠等所欠之金額；渠等並未
    說不還款，亦有陸續給付利息。系爭房屋原為渠母所有，渠
    母臨終前曾說要將系爭房屋過戶予渠，因先登記在渠父名下
    ，嗣渠父始將系爭房屋過戶予渠等語。於委任律師後，則均
    以：(一)被告甲○○並未於97年６月18日以被告丙○○結婚
    創業或其他理由，向原告借款，原告就其所稱之借款時間、
    地點及如何交付等情應負舉證責任。又本票裁定係非訟事件
    ，並無確定實體上法律關係存否之效力，原告以之為證，顯
    不足憑。故原告既無其所稱之債權，自不得提起本件撤銷之
    訴。(二)詐害行為之撤銷，以提起撤銷之訴之債權人有債權
    存在為先決條件，且應以詐害行為所涉之財產係屬債務人所
    有為限；如上所述，原告既無其所稱之債權，自不得提起本
    件撤銷之訴，且系爭房屋並非被告甲○○所有，原告自不得
    依民法第0244條第１項之規定，訴請法院為撤銷。(三)被告
    甲○○因病無法工作而無收入，除生活必需費用均由被告丙
    ○○負擔外，需用錢時亦向被告丙○○調支，故被告甲○○
    積欠被告丙○○金錢甚多，如認被告甲○○就系爭房屋有部
    分權利，而將其登記於被告丙○○名下，亦係獲得相當之對
    價，不得認為詐害行為。(四)原告並未證明其權利因被告２
    人之行為而受損害，自無撤銷權可言。且原告亦未證明被告
    甲○○行為時是否有其他足以清償債務之財產，亦不符行使
    撤銷權之要件。(五)民法第0759條所謂未經登記不得處分其
    物權，係指物權處分行為言。本件被繼承人李麗美死亡後，
    由其子女及配偶共同繼承取得系爭房屋所有權，然未經登記
    不得為物權處分行為，故原告稱被告甲○○已經由繼承之事
    實而取得系爭房屋之所有權或已有物權處分行為等，顯有誤
    會。又「稅捐機關就訟爭房屋所為稅籍資料納稅義務人之記
    載，純為便利課稅而設，與所有權之取得無關，此與地政機
    關依土地法規定所為所有權登記有絕對效力之情形有間，既
    不能因張婦為訟爭房屋之納稅義務人而認定訟爭房屋由其取
    得所有權。」（參見最高法院72年度臺上字第1816號判決）
    。原告僅以稅籍記載而為本件主張認定，亦無理由。(六)綜
    上，系爭房屋本即被告甲○○及子女共同繼承，而經全體繼
    承人同意，變更稅籍登記；非被告甲○○單獨贈與被告丙○
    ○之無償行為。且被告丙○○、甲○○亦經全體繼承人同意
    住於該處，而與原告所稱讓與事實上處分權之主張有間等語
    ，資為抗辯。
三、按「債務人所為之無償行為，有害及債權者，債權人得聲請
    法院撤銷之。」民法第0244條第１項固定有明文，惟債務人
    所為之行為如非「無償行為」或非「有害及債權」者，債權
    人亦訴請法院撤銷之，即屬無據，應不准許（至債務人所為
    之行為如為「有償行為」且「有害及債權」者，債權人得否
    依民法第0244條第２項規定訴請法院撤銷之，則為另一事）
    ，此為當然之解釋。
四、查原告主張：被告甲○○於97年６月18日向渠借款20萬元，
    並簽發面額20萬元（到期日為97年12月18日）之本票予渠；
    於本票到期後，經渠以郵局存證信函催討，並提示本票，仍
    未獲付款，渠乃於99年１月11日聲請本票裁定等情，為被告
    ２人所自認（詳見本院99年６月２日及同年月30日之言詞辯
    論筆錄。被告於委任律師後，矢口否認曾向原告借款，乃訴
    訟技巧之利用，應非真實，並不可採），並有原告提出之本
    票、郵局存證信函及「本票裁定強制執行聲請狀」影本各１
    件在卷可資佐證（經核與原告所述相符），原告此部分之主
    張自堪信為真實。次查原告主張：被告甲○○於98年11月27
    日將系爭房屋贈與被告丙○○，並完成稅籍變更登記等情，
    亦為被告２人所自認，並經本院依職權向臺北縣政府稅捐稽
    徵處瑞芳分處函查，系爭房屋確係由被告甲○○於98年３月
    20日申報繼承取得，被告丙○○於98年11月27日贈與取得，
    此有臺北縣政府稅捐稽徵處瑞芳分處99年６月10日北稅瑞一
    字第0990006198號函在卷可稽，原告此部分之主張亦堪信為
    真實。至原告主張：被告甲○○係為脫產，始將系爭房屋贈
    與被告丙○○，並辦妥稅籍變更登記（變更被告丙○○為納
    稅義務人）等事實，則為被告２人所否認，就此（脫產）原
    告並未舉證以實其說，自難信其主張為真實。退步言之，縱
    依原告所陳，被告２人間就系爭房地變更稅籍登記之真意係
    為「脫產」，而非「贈與」，則其行為應屬民法第87條所定
    之「通謀虛偽意思表示」，依法無效，根本毋須訴請法院撤
    銷。尤其依民法第0758條定：「不動產物權依法律行為取得
    者，非經登記不生效力。」查系爭房屋為訴外人李美麗出資
    興建，惟未辦理建築物所有權第一次登記，此為兩造所不爭
    ，故系爭房屋乃李美麗原始取得其所有權，毋庸登記；於李
    美麗死亡後，應由其子女及配偶甲○○共同繼承，為被告等
    人所公同共有（參見民法第1151條規定）。另依民法第0759
    條規定，被告等人就系爭房屋「應經登記，始得處分」，而
    因系爭房屋迄未辦妥建築物所有權第一次登記，故根本無從
    為有效之處分；於李美麗死亡後，縱辦妥稅籍變更登記，變
    更被告甲○○為納稅義務人，嗣並以贈與為由，辦妥稅籍變
    更登記，變更被告丙○○為納稅義務人，亦不過被告甲○○
    及被告丙○○先後為系爭房屋之納稅義務人而已，被告甲○
    ○及被告丙○○根本無法有效單獨取得系爭房屋之所有權。
    從而，原告如欲對被告甲○○強制執行，自得聲請執行其對
    系爭房屋之公同共有權（參見強制執行法第0117條規定）。
    茲原告以：被告甲○○將系爭房屋贈與被告丙○○，並辦妥
    稅籍變更登記，認為被告甲○○將系爭房屋「脫產」予被告
    丙○○，顯有害渠之債權（或嚴重危及渠之債權）云云，提
    起本件訴訟，請求撤銷被告兩人間就系爭建物所為之贈與行
    為，並塗銷就系爭房屋所為之稅籍變更登記，乃誤會法律之
    規定，核無必要。綜上所述，原告依民法第0244條第１項之
    規定，訴請判決：「被告甲○○與被告丙○○於98年11月27
    日就系爭房屋所為之贈與行為應予撤銷。」及「被告於98年
    11月27日就系爭房屋之房屋稅稅籍變更登記應予塗銷。」核
    屬無據，應不准許。
五、本件結論已明，兩造其餘之攻擊防禦方法及舉證，已與結論
    無關，故不再一一論究，併予敘明。
六、訴訟費用（即裁判費）2,110.元，依民事訴訟法第78條規定
    ，應由敗訴之原告負擔。
七、據上論結，本件原告之訴為無理由，依民事訴訟法第78條，
    判決如主文。
中    華    民    國    99    年    8     月    9     日
                  基隆簡易庭法      官  林金發
以上正本係照原本作成。
如不服本判決，應於本判決送達後20日內向本院提出上訴狀（並
附繕本）及繳納上訴裁判費，上訴於本院合議庭。
中    華    民    國    99    年    8     月    9     日
                            法院書記官  莊國南

司法院資訊處製作；財團法人民間司法改革基金會備份。
